最高法院刑事判決　　　　　　九十四年度台上字第六八四六號
　　上　訴　人　乙○○
　　　　　　　　　　　　巷12.
　　　　　　　　甲○○
　　　　　　　　　　　　樓
　　　　　　　　　　　　樓
上列上訴人等因偽造文書等罪案件，不服台灣高等法院中華民國
九十四年八月十日第二審更審判決（九十三年度上更(二)字第七六
三號，起訴案號：台灣台北地方法院檢察署八十五年度偵字第一
六三一四號），提起上訴，本院判決如下：
    主  文
原判決撤銷，發回台灣高等法院。
    理  由
本件原判決撤銷第一審關於上訴人乙○○、甲○○部分之科刑判
決，改判對乙○○所犯刑法第二百十六條、第二百十條、第二百
十四條、第三百三十六條第二項之罪，依牽連犯之例，從一重論
處乙○○意圖為自己不法之所有，而侵占對於業務上所持有之物
，累犯罪刑；對甲○○所犯刑法第二百十六條、第二百十條、第
三百三十九條第一項之罪，依想像競合犯、牽連犯之例，從一重
論處共同連續行使偽造私文書，足以生損害於他人罪刑，固非無
見。
惟按業務侵占罪之成立，以行為人係從事業務之人為犯罪主體，
是否為從事業務之人，自應於判決理由內說明其依憑之證據及理
由。本件原判決依牽連犯之例，從一重論處乙○○業務侵占，累
犯罪刑，固已說明其依憑之證據及理由，但乙○○上訴意旨稱：
陳文祥經證人林錦叔介紹代為申請其兄陳文良名義之護照，當時
伊已離開旅遊業，並非從事業務之人，可向觀光局查詢或財政部
國稅局查明報稅資料云云。經查原判決對於乙○○是否係因從事
旅遊業，因而兼有代辦申請護照及進入中國大陸證件之業務，始
持有而侵占陳文良護照及陳文祥照片，並未於判決內說明乙○○
為從事業務之人，其所依憑之證據及理由，因關係乙○○所犯罪
名之判斷，自有再加調查、審認之必要。遽行論斷，難謂適法。
又共同被告對於其他共同被告之案件而言，為被告以外之第三人
，本質上屬於證人，為確保被告對證人之詰問權，證人（其他共
同被告）於審判中，應依法定程序到場具結陳述，並接受被告之
詰問，其陳述始得作為認定被告犯罪事實之判斷依據。本件原判
決依憑共同被告陳文祥之供述證據，資為認定乙○○有原判決事
實欄所記載之犯罪事實，對於陳文祥並未踐行法定之人證調查程
序亦未說明陳文祥之不利於乙○○之供述證據，如何具有證據能
力，之理由，揆之上開說明，亦非適法。另按證據證明力之取捨
及判斷，固屬事實審法院之職權，但其推論過程不得與論理及經
驗法則相違背，始為適法。本件原判決認定上訴人甲○○有原判
決事實欄記載之共同連續行使偽造私文書，足以生損害於他人之
事實，固已說明其依憑之證據及理由。但查依原判決理由內所引
述之證人蔡千美、葉文蕙、吳佳燕之供述證據（見原判決第五、
六頁），如均具證據能力時，證人蔡千美在警詢之證言，其供稱
：民國八十五年三月間，伊與兩位高中同學（吳佳燕、葉文蕙）
討論一起去香港玩，吳佳燕表示其同學甲○○在旅行社工作，可
以代辦簽證及安排行程，之後渠等見面，甲○○表示一切沒有問
題，但是要將伊舊護照拿走，並要伊去報遺失，可以給伊新台幣
（下同）一萬五千元，伊聞言，大聲斥責，予以拒絕，孫女就說
其認識很多黑道，勢力很大，要怎麼做就怎麼做，言語中帶威脅
口氣，伊當時心感恐懼，且孫女又開著車子載伊到家門口，一直
催伊進去拿護照，伊只好下車拿護照交孫女等語，與證人葉文蕙
於警詢中所證稱：八十五年三月間，伊高職同學蔡千美、吳佳燕
及吳佳燕的國中同學甲○○共四人在台北市一家ＫＴＶ唱歌時，
伊與蔡千美、吳佳燕三人討論於春假時前往香港旅遊一事，當時
甲○○聽到此事，表示其在旅行社工作，可以幫忙代辦申請港簽
及安排行程，並要伊等將護照交付，且表示伊等護照如係舊護照
，因效期快截止，要重辦新護照，舊護照可交其處理，且會給付
伊等一萬五千元，伊當時沒有答應，但伊想既要委託代辦港簽，
應不會有問題，乃搭乘孫女座車返家，將護照交予孫女各等語。
關於渠等如何將護照交付甲○○之經過，彼此之供述並不相同。
與證人吳佳燕於警詢證稱：八十五年二月間，伊擬與同學蔡千美
、葉文蕙赴香港旅遊，乃委託甲○○代辦簽證，伊與蔡、葉二女
及甲○○約在台北市○○○路口Ｄ＆ＤＫＴＶ唱歌，並討論出國
事宜，遂由孫女駕車載蔡、葉二女返家拿取護照。伊原與孫女聯
絡欲交其護照，但找不到孫女，旋經同學告知報載孫女涉及護照
案，嗣雖找到孫女，其表示已將護照託他人辦理簽證，尚未辦妥
，事後經多次催討，孫女均一再推拖，某次在內湖麥當勞店，伊
與蔡、葉二女及甲○○相約見面，孫女表示要蔡、葉二女申報護
照遺失，可支付每人一萬五千元，但未被接受，孫女乃表示認識
很多黑白道人士，要伊等不要多事，不要催討等語。就渠等如何
將護照交付甲○○之經過，亦相歧異，就上開彼此之供述證據綜
合觀察，證人蔡千美上開證言中，關於渠等交付護照予甲○○之
過程，即甲○○表示可代辦香港簽證及安排行程，但是要將蔡千
美舊護照拿走，並要蔡千美去報遺失，可以給蔡千美一萬五千元
，蔡千美聞言，大聲斥責，予以拒絕，甲○○就說其認識很多黑
道，勢力很大，要怎麼做就怎麼做，言語中帶威脅口氣，蔡千美
當時心感恐懼，且甲○○又開著車子載蔡千美到家門口，一直催
促進去拿護照，蔡千美只好下車拿護照交甲○○等語，對於渠等
之交付護照，係因甲○○之恐嚇等情之供述，似與經驗法則有違
。參酌甲○○上訴意旨所舉證人即刑事警察局警官楊泰吉、杜墨
林在原審上訴審之證言（見八十九年度上訴字第四二三號刑事判
決第一一、一二頁），蔡千美及葉文蕙是否因甲○○之詐騙或言
詞恐嚇，始交付渠等之護照予甲○○，猶有疑問。究竟甲○○是
否確有為旅行社代辦簽證業務？甲○○有無為蔡千美、葉文蕙代
辦香港旅遊之簽證事宜？有無為之辦理新護照？對舊護照如何處
理？蔡、葉二女是否因不明利害，明知或誤以為將護照交甲○○
辦理簽證、改換新護照、舊護照交甲○○處理即可獲一萬五千元
？均有待進一步查明。因關係蔡千美及葉文蕙是否為共同正犯及
甲○○是否牽連犯詐欺罪之判斷，自有再加調查、審認之必要。
遽行論斷，自非適法。乙○○、甲○○上訴意旨指摘原判決不當
，尚非全無理由，應認仍有撤銷發回更審之原因。又甲○○牽連
所犯詐欺罪部分及原判決不另為無罪之諭知部分，基於審判不可
分之原則，亦一併發回，合予指明。
據上論結，應依刑事訴訟法第三百九十七條、第四百零一條，判
決如主文。
中　　華　　民　　國　九十四　年　 十二　 月　　八　　日
                      最高法院刑事第六庭
                          審判長法官  莊　登　照
                                法官  洪　明　輝
                                法官  黃　一　鑫
                                法官  魏　新　和
                                法官  林　秀　夫
      本件正本證明與原本無異
                                      書  記  官
中　　華　　民　　國　九十四　年　 十二 　月 　十五 　日
                                                      V
